【裁判字號】    89,易,2061
【裁判日期】    890824
【裁判案由】    重利
【裁判全文】
臺灣臺中地方法院刑事判決                        八十九年度易字第二六一號
    公  訴  人  台灣台中地方法院檢察署檢察官
    被      告  乙○○
右列被告因重利案件，經檢察官提起公訴（八十九年度偵字第八九八六號），本院判
決如左：
    主  文
乙○○連續乘他人急迫，貸以金錢，而取得與原本顯不相當之重利，處有期徒刑陸月
併科罰金壹萬元，有期徒刑如易科罰金，罰金如易服勞役，均以參佰元折算壹日。
扣案之號碼為0000000000號行動電話機壹具、筆記本壹本，均沒收。
    事  實
一、乙○○為圖牟取暴利，並基於重利之概括犯意，先於民國（下同）八十七年三月
    間某日，乘丙○○急迫需用金錢之際，同意貸予金錢，約定借貸新台幣（下同）
    五萬元，於借款同時，並要求丙○○開立票據號碼為ＡＮ0000000號、付
    款人為臺灣中小企業銀行、發票日為八十七年三月二十九日、面額六萬元之支票
    一紙供質押擔保，利息約定為每十日一期，每期利息為一萬元（未預扣利息），
    後丙○○返還借款時實際交付利息三千元，而取得與原本顯不相當之利息，後自
    八十八年六、七月間某日起（公訴人誤載為八十八年初起），並以夾報方式刊登
    廣告，自稱「陳代書」名義，利用號碼為（０四）0000000號電話及00
    00000000號行動電話作為聯絡工具，對外放款，於八十八年十月七日，
    乘甲○○急迫需用金錢之際，同意貸予金錢，約定借貸新台幣（下同）五萬元，
    於借款同時，並要求甲○○開立發票日為八十八年十月七日、到期日為八十八年
    十月十六日、面額六萬元之本票一紙，及提供其妻張麗娟所簽發之票據號碼為Ｆ
    Ａ0000000號、付款人為大雅鄉農會、發票日為八十八年十月十六日、面
    額六萬元之支票一紙供質押擔保，利息約定為每十日一期，每期利息為一萬元，
    並於借款時先扣取第一期之利息一萬元，實際交付四萬元現金，而取得與原本顯
    不相當之利息（甲○○先後付出利息十二萬元，連同先同預扣之一萬元，共計取
    得十三萬元之利息）。後於八十八年十二月中旬某日，復乘甲○○急迫需用金錢
    之時，貸予五萬元，於借款同時，並要求甲○○提供其妻張麗娟所簽發之票據號
    碼為ＦＡ0000000號、付款人為大雅鄉農會、未載發票日、面額五萬元（
    公訴人誤載為六萬元）之支票一紙供質押擔保，利息約定為每十日一期，每期利
    息為一萬元，並於借款時先扣取第一期之利息一萬元，實際交付四萬元現金，而
    取得與原本顯不相當之利息（甲○○先後付出利息二萬二千元，連同先同預扣之
    一萬元，共計取得三萬二千元之利息）。後因甲○○無力償還，向警方報案，經
    警於八十九年二月二日下午五時十分左右，在台中縣大雅鄉○○路○段五號「港
    口海鮮店」查獲，並扣得乙○○所有供放款通訊所用之號碼為00000000
    00號行動電話機一具、記錄甲○○繳息之筆記本一本。
二、案經台中縣警察局豐原分局報由臺灣臺中地方法院檢察署檢察官偵查起訴。
    理  由
一、訊據被告乙○○對於其有借款予被害人丙○○五萬元，並收受被害人丙○○所簽
    發之上開支票一紙供擔保，事後共收取三千元之利息及於上開時間，以夾報方式
    刊登廣告，自稱「陳代書」名義，利用號碼為（０四）0000000號電話及
    0000000000號行動電話作為聯絡工具，分別於八十八年十月七日、同
    年十二月中旬供款各五萬元予被害人甲○○，並有要求被害人甲○○開立發票日
    為八十八年十月七日、到期日為八十八年十月十六日、面額六萬元之本票一紙，
    及提供其妻張麗娟所簽發之票據號碼為ＦＡ0000000號、付款人為大雅鄉
    農會、發票日為八十八年十月十六日、面額六萬元之支票一紙、票據號碼為ＦＡ
    0000000號、付款人為大雅鄉農會、未載發票日、面額五萬元之支票一紙
    供質押擔保，並確有收取利息等情不諱，惟矢口否認有重利犯行，並辯稱：被害
    人甲○○二次所各借五萬元，均未預扣一萬元之利息，且被害人甲○○之借款部
    分，約定之利息係每期三千元，每十日一期，並非重利云云。經查：被告借款予
    被害人丙○○部分，核與被害人丙○○於本院審理時所陳之情節大致相符，並有
    被害人丙○○所簽發票據號碼為ＡＮ0000000號、付款人為臺灣中小企業
    銀行、發票日為八十七年三月二十九日、面額六萬元之支票一紙扣案可資佐證，
    公訴人認有預扣利息一節，核與被告及被害人丙○○所供、陳述之情節不符，應
    非實情；而被告借款予被害人甲○○部分，均確約定利息為每十日一期，每期利
    息為一萬元，並於借款時先扣取第一期之利息一萬元，實際均僅交付四萬元現金
    ，且八十八年十月七日之第一筆借款，被害人甲○○先後共付出利息十二萬元（
    連同先同預扣之一萬元，共計被害人甲○○共計付出十三萬元之利息）、八十八
    年十二月中旬某日之第二筆借款，被害人甲○○先後付出利息二萬二千元（連同
    先同預扣之一萬元，被害人甲○○共計付出三萬二千元之利息）等情，業據被害
    人甲○○於警訊中陳明在卷，核與被告於警訊中所供：「甲○○於八十八年十月
    七日向我借款新台幣五萬元，雙方言明利息為十天一期，每期新台幣一萬元」等
    語相符（見偵查卷第十頁背面），此外，復有被害人甲○○所簽發之發票日為八
    十八年十月七日、到期日為八十八年十月十六日、面額六萬元之本票一紙、張麗
    娟所簽發之票據號碼為ＦＡ0000000號、付款人為大雅鄉農會、發票日為
    八十八年十月十六日、面額六萬元之支票一紙、張麗娟所簽發之票據號碼為ＦＡ
    0000000號、付款人為大雅鄉農會、未載發票日、面額五萬元之支票一紙
    、號碼為0000000000號行動電話機一具及筆記本一本扣案可資佐證，
    而該筆記本明確記載甲○○繳納多次利息，且載有「十四日到，一萬二，欠八０
    ００」等語，足見被害人甲○○所上開所指最後一次付息共付一萬二千元（其中
    第一筆借款付一萬元、第二筆借款付二千元）及上開約定付息之方式等，均屬實
    情，堪以採信，況被告既以夾報方式招攬他人向其借款，其意自在圖利，且其與
    被害人甲○○素昧平生，衡情豈有提供資金予被害人甲○○，卻第一期不計息之
    理？足見，被告於本院所辯未預扣利息，及約定之利息係每期三千元云云，顯與
    常情有悖，自不足採信。而被害人丙○○、甲○○均係基於經濟上之急迫情形始
    出面向被告借貸等情，亦據被害人丙○○、甲○○分別於警訊中陳明在卷。末按
    ，被告放款給被害人丙○○，其貸出款項之利息，五萬元本金借貸十日利息三千
    元，其月息為百分之十八（換算成年息則即高達百分之二百十六）、而放款予被
    害人甲○○，其貸出款項五萬元，每十日之利息為一萬元，其月息為百分之六十
    （換算成年息則即高達百分之七百二十），參酌現今之社會經濟現狀（民間利息
    通常為月息二、三分即百分之二、三，為一般有民間資金往來經驗者所熟知，相
    關報章雜誌對銀行為民間利息之起落，亦時有報導，乃公眾週知之事實），其所
    收取之利息，均顯逾越一般民間借貸所收取之利息甚鉅，是被告所貸之金額與所
    收取之利息顯不相當之事實，亦可認定。綜上所述，被告確有前開事實欄所指之
    犯行，其前開所辯，無非均屬事後卸責之詞，不足採信。本件事證明確，被告之
    右揭犯行，已足以證明。
二、核被告所為，係犯刑法第三百四十四條之重利罪。被告先後多次所為，時間緊接
    ，所犯罪名相同，顯係基於概括之犯意反覆為之，為連續犯，應依刑法第五十六
    條之規定，論以一罪，並加重其刑。爰審酌被告品行、犯罪之對象僅二人、所取
    利率之年息利率甚高、犯罪所得之金額達十六萬五千元、並無暴力討債之情事及
    其犯罪後之態度等一切情狀，量處如主文第一項所示之刑，並就所處有期徒刑及
    併科罰金部分，分別諭知易科罰金及易服勞役之折算標準。扣案之號碼為000
    0000000號行動電話機一具及筆記本一本，均係被告所有，且係供本件犯
    罪所用之物，業據被告供明在卷（被告於本院最後審理期日否認電話係供犯罪聯
    絡之用，核與其在警訊、偵查、本院之前審理所供及被害人甲○○於警訊中所指
    述，均不相符，應非實情，尚無可採），並有遠傳行動電話基本資料影本一件附
    卷可參，爰依刑法第三十八條第一項第二款之規定，宣告沒收。
據上論斷，應依刑事訴訟法第二百九十九條第一項前段，刑法第五十六條、第三百四
十四條、第四十一條、第四十二條第二項、第三十八條第一項第二款，罰金罰鍰提高
標準條例第一條前段、第二條，判決如主文。
中    華    民    國      八十九      年      八      月     二十四     日
                                        法  官    李  國  增
右正本證明與原本無異。
如不服本判決，應於送達後十日內向本院提出上訴狀（須附繕本），上訴於台灣高等
法院台中分院。
                                        書記官
中    華    民    國      八十九      年      八      月     二十四     日
附錄法條：
刑法第三百四十四條：
乘他人急迫、輕率或無經驗，貸以金錢或其他物品，而取得與原本顯不相當之重利者
，處一年以下有期徒刑、拘役或科或併科一千元以下罰金。


司法院資訊處製作；財團法人民間司法改革基金會備份。
